臺灣彰化地方法院民事判決
111年度訴字第409號
原      告  台新國際商業銀行股份有限公司

法定代理人  尚瑞強  
訴訟代理人  陳威凱  
被      告  許睿修  
            許趙德絨
            許世俊  
            許姵君  
共      同
訴訟代理人  賴協成律師
            汪采蘋律師
上列當事人間請求撤銷遺產分割登記事件，本院於民國111年6月
20日言詞辯論終結，判決如下：
    主  文
壹、原告之訴駁回。
貳、訴訟費用由原告負擔。
    事實及理由
壹、原告起訴主張：
　一、被告許睿修、許世俊向原告申辦現金卡、信用卡使用，詎
      料嗣後未依約按期繳款，經原告多次催收無果，計至民國
      (下同)111年2月23日止，被告許睿修欠款尚餘新臺幣(下
      同) 559,663元及其利息；計至111年5月27日止，被告許
      世俊欠款尚餘259,924元及其利息；均未為清償。
　二、經調閱被告許睿修、許世俊之相關資料，查得訴外人許忠
      枰(即被繼承人)遺有如附表所示之不動產（下稱系爭不動
      產，證二）以及動產（下稱系爭遺產），且被告許睿修、
      許世俊並未為拋棄繼承之意思表示，依法應為繼承人。惟
      被告許睿修、許世俊因積欠原告上開款項未清償，恐繼承
      遺產後遭原告追索，乃與被告許趙德絨合意，僅由許趙德
      絨就系爭不動產為繼承登記，許睿修、許世俊則全然放棄
      繼承登記。伊等之行為，不啻等同將許睿修、許世俊應繼
      承財產之權利(即應繼分)無償移轉予被告許趙德絨。
　三、訴外人許忠枰即被繼承人逝世後，被告許睿修、許世俊既
      未向法院聲請拋棄繼承，則所留之遺產應由被告等人共同
      繼承，惟被告許睿修、許世俊將其應繼承系爭不動產之應
      繼分無償移轉被告許趙德絨，自屬有害於原告之債權。是
      原告爰依民法第244條之規定，訴請如聲明。
　四、原告聲明：
　　㈠被告許睿修、許趙德絨、許世俊、許姵君就被繼承人許忠
      枰所遺如附表所示之遺產，於民國110年1月8日所為之遺
      產分割協議及於民國110年3月25日所為之分割繼承登記行
      為，均應予撤銷。
　　㈡被告許趙德絨應將被繼承人許忠枰所遺如附表編號1至編號
      6所示之不動產，於民國110年3月25日向彰化縣鹿港地政
      事務所以110年鹿登資字第16190號所為分割繼承登記予以
      塗銷。
　　㈢訴訟費用由被告負擔。 
貳、被告答辯：
　一、雖被告許睿修放棄繼承遺產確屬無償行為，惟原告稱債權
      亦因之受損一事，僅以許睿修未取得任何遺產為憑，依法
      難認原告業已盡其舉證責任：
　　㈠按「繼承人間之遺產分割協議，倘全部遺產協議分割歸由
      繼承人中之部分或單獨取得，對未分割取得遺產之繼承人
      而言，形式上固具有無償行為之外觀，然該遺產分割協議
      行為究屬有償、無償，仍應以當事人之真意及實質內涵而
      定，不應僅憑外觀遽予認定；如該繼承人之債權人認分割
      遺產之協議有害其債權時，即應對分割遺產協議時有何積
      極之有害其債權為舉證，不得僅以為其債務人未分得部分
      遺產即能推認該分割遺產之協議有害其債權。即不得以形
      式上債務人均未取得遺產或取得者不符其應繼分為充分之
      證據」，此有鈞院109年度彰簡字第561號、110年度彰簡
      字第219號、110年度訴字第863號民事判決意旨可參。
　　㈡原告僅以被告許睿修全未取得系爭遺產為由，主張許睿修
      對於系爭遺產所為之分割協議行為屬無償，而有害及伊之
      債權云云，依前開實務見解，不得認原告已積極證明有「
      債務人所為屬無償行為」及「有害於債權人之債權」二要
      件之事實存在。簡言之，原告就民法第244條第1項規定之
      要件事實，尚未盡其舉證責任，難認原告於本件有撤銷訴
      權。
　二、被告等四人協議由許趙德絨取得系爭遺產全部，係為補償
      許趙德絨長期負擔照顧被繼承人許忠枰生活之責任、感謝
      其對家庭之貢獻，並含有其餘被告履行對許趙德絨扶養照
      顧義務之性質，應屬有償之對價關係，自非無償行為：
　　㈠被繼承人許忠枰與被告許趙德絨結縭四十餘年，自婚後由
      許忠枰負擔家計開銷、由許趙德絨負責家務，夫妻二人互
      相扶持、胼手胝足辛苦經營家庭、養育三名子女成長。於
      子女成年後，夫妻二人決定購買位於彰化縣福興鄉之不動
      產居住（被證1）。許忠枰亦感念許趙德絨自年輕時即與
      伊共同打拼，為伊照顧好家庭、子女及扶養長輩，甚為辛
      勞，故許忠枰生前即已交代子女，於伊身後應將所有遺產
      由許趙德絨繼承，且子女應侍奉母親許趙德絨安度晚年。
　　㈡被告許世俊、許睿修與許姵君（下稱許世俊等三人）亦感
      謝母親許趙德絨對渠等之撫養與對家庭之辛苦付出，且許
      世俊等3人成年後均在外工作，無暇照顧父母，而父親許
      忠枰晚年時，均由母親許趙德絨不辭辛勞的照顧生活起居
      ，渠等對此皆感念在心；同時許世俊等三人亦考量我國社
      會民情，認為於父親過世後，如由母親繼承所有遺產，可
      避免產生子女爭產之負面觀感，亦使許趙德絨能安心繼續
      居住於彰化縣福興鄉之不動產，而無後顧之憂。
　　㈢被告等四人基於上述考量，協議由許趙德絨繼承許忠枰所
      遺遺產全部，除本於許忠枰生前意願外，實係寓有補償許
      趙德絨長期負擔許忠枰之生活照顧責任及感謝其為家庭之
      貢獻，且使許世俊等三人達奉養許趙德絨及供其安心居住
      終老之目的，亦含有許世俊等三人履行對許趙德絨扶養照
      顧義務之性質，故應屬有償之對價關係，自非無償行為。
　三、被告等四人固協議由許趙德絨取得被繼承人許忠枰所遺遺
      產全部，然原告對此一繼承協議如何侵害伊對許睿修之債
      權，不僅未詳實舉證以實其說，且被告等四人之繼承協議
      亦無害於原告對於許睿修債權之虞，說明如下：
　　㈠被告等四人協議由許趙德絨取得被繼承人許忠枰所遺遺產
      全部，係為消滅渠等間公同共有關係，並未因此增加債務
      人許睿修之不利益，即非有害於原告之法律行為；況原告
      與許睿修成立消費借貸關係，乃評估許睿修個人之資力及
      償債能力，並以此為其信賴基礎，則原告既未就許忠枰之
      資力併予評估，其對於許睿修繼承許忠枰遺產之期待，即
      無保護之必要：
　　　⒈原告係於91年10月14日與許睿修成立金錢消費借貸法律
        關係（原證1），而許忠枰乃於110年1月8日逝世（原證
        6），可證原告與許睿修成立金錢消費借貸法律關係時
        ，應僅就許睿修個人資力及償債能力進行徵信程序，且
        係以此為信賴基礎而貸與金錢，並未評估許忠枰之資力
        ，故原告自不得以許睿修未取得許忠枰遺產，而遽謂有
        害於其債權。
　　　⒉既原告係以許睿修個人資力及債信為基礎而貸與金錢，
        且衡諸一般社會通念，許睿修嗣後得否基於繼承人身分
        取得他人之遺產，本屬未定之數，原告於徵信時亦不可
        能將其納入評估範圍，故原告於本件對於債務人許睿修
        之被繼承人許忠枰遺產之期待，顯無保護之必要，則原
        告主張許睿修放棄繼承許忠枰之遺產，有害於伊之債權
        云云，自屬於法不合，不足採信。
　　㈡原告固訴請撤銷本件遺產分割協議，惟原告並未就本件遺
      產分割協議有欠缺正當事由，而得評價為無償行為且有害
      於伊債權之事實，盡其舉證責任；反之，觀諸被告等四人
      就被繼承人許忠枰遺產所為分割協議之考量因素，係基於
      許忠枰意願及人倫常理，亦與一般社會常情無違，自無害
      於原告對許睿修債權之虞：
　　　⒈原告僅因許睿修形式上未按其應繼分取得遺產，遽謂本
        件遺產分割協議乃無償行為，且有害於伊對於許睿修之
        債權云云，不得認原告已就民法第244條第1項要件盡其
        舉證責任。申言之，原告迄今仍未就本件遺產分割協議
        不具有實務見解所例示之正當事由，為積極之證明，故
        原告主張本件分割協議有害於伊對於許睿修之債權云云
        ，即屬無稽。
　　　⒉被告等四人除係考量許忠枰生前意願外，亦考量許趙德
        絨長期為許世俊等3人負擔照顧許忠枰生活起居之責任
        、感謝其為家庭之貢獻及履行許世俊等三人對其扶養照
        護之義務等非財產上因素，而為本件遺產分割協議，業
        如前述。符合一般社會常情，自無害及原告對許睿修債
        權之虞，故原告主張本件有民法第244條第1項規定之情
        事，於法顯非可採。
　　　⒊被告等四人確實係基於許忠枰生前意願，及許趙德絨長
        期為許世俊等三人負擔照顧許忠枰生活起居之責任、感
        謝其為家庭之貢獻、履行許世俊等3人對其扶養照護之
        義務等因素，始為本件遺產分割協議，此由許世俊與許
        姵君亦一併放棄繼承許忠枰遺產，即足以為證。換言之
        ，被告等四人所為本件遺產分割協議，並非以詐害原告
        對於許睿修之債權為目的。
　四、既原告對被告許睿修進行徵信時，未就被繼承人許忠枰之
      資力併予評估，則其對於許睿修之被繼承人許忠枰遺產之
      期待，於法律上自無保護之必要；況被告等四人協議由被
      告許趙德絨取得許忠枰所遺遺產全部，乃基於許忠枰生前
      意願、子女感謝許趙德絨對家庭之貢獻及扶養義務之履行
      等人倫常理，衡諸被告等四人為本件分割協議所考量之因
      素，自屬有正當事由，且與一般社會常情無違，而無害及
      原告債權之虞。又原告復未證明本件分割協議如何有害及
      其債權，故原告主張依民法第244條第1項規定有撤銷訴權
      云云，自非可採。
　五、綜上所述，被告等四人協議由許趙德絨取得許忠枰所遺遺
      產全部，既非屬無償之行為，亦未害及原告之債權，故原
      告依民法第244條第1項、第4項規定，請求撤銷本件遺產
      分割協議及分割繼承登記行為，並請求塗銷分割繼承登記
      云云，於法均屬無據，應予駁回。
　六、被告聲明：
　　㈠原告之訴駁回。
　　㈡訴訟費用由原告負擔。
參、兩造不爭執事項：
　一、原告對於被告許睿修、許世俊有金錢消費借貸之債權。
　二、訴外人許忠枰即被繼承人遺有如附表所示之遺產。
　三、被告等人為許忠枰之繼承人，並協議分割由被告許趙德絨
      取得全部遺產。
肆、兩造爭執事項：
　一、被告許睿修、許世俊是否有害及或有損害於原告之權利？
　二、被告等人所為之遺產分割協議，係無償行為或有償行為？
　三、被告許趙德絨於受益時，對於被告許睿修、許世俊有詐害
      債權之行為是否知情？
伍、本院之判斷：
　一、雖被告許睿修、許世俊放棄繼承遺產形式上屬無償行為，
      惟原告稱債權亦因之受損一事，僅以許睿修等二人未取得
      任何遺產為憑，依法難認原告業已盡其舉證責任：
　　㈠按繼承人間之遺產分割協議，倘全部遺產協議分割歸由繼
      承人中之部分或單獨取得，對未分割取得遺產之繼承人而
      言，形式上固具有無償行為之外觀，然該遺產分割協議行
      為究屬有償、無償，仍應以當事人之真意及實質內涵而定
      ，不應僅憑外觀遽予認定；如該繼承人之債權人認分割遺
      產之協議有害其債權時，即應對分割遺產協議時有何積極
      之有害其債權為舉證，不得僅以為其債務人未分得部分遺
      產即能推認該分割遺產之協議有害其債權。即不得以形式
      上債務人均未取得遺產或取得者不符其應繼分為充分之證
      據。
　　㈡原告僅以被告許睿修、許世俊全未取得系爭遺產為由，主
      張許睿修等二人對於系爭遺產所為之分割協議行為屬無償
      ，而有害及伊之債權云云，依前開實務見解，不得認原告
      已積極證明有「債務人所為屬無償行為」及「有害於債權
      人之債權」二要件之事實存在。簡言之，原告就民法第24
      4條第1項規定之要件事實，尚未盡其舉證責任，難認原告
      於本件有撤銷訴權。
　二、被告等四人協議由許趙德絨取得系爭遺產全部，有本院向
      彰化縣鹿港鎮地政事務所函調之分割系爭遺產卷可稽，惟
      被告等主張係為補償許趙德絨長期負擔照顧被繼承人許忠
      枰生活之責任、感謝其對家庭之貢獻，並含有其餘被告履
      行對許趙德絨扶養照顧義務之性質，應屬有償之對價關係
      ，自非無償行為：
　　㈠被繼承人許忠枰與被告許趙德絨結縭四十餘年，自婚後由
      許忠枰負擔家計開銷、由許趙德絨負責家務，夫妻二人互
      相扶持、胼手胝足辛苦經營家庭、養育三名子女成長。於
      子女成年後，夫妻二人決定購買位於彰化縣福興鄉之不動
      產居住（被證1）。許忠枰亦感念許趙德絨自年輕時即與
      伊共同打拼，為伊照顧好家庭、子女及扶養長輩，甚為辛
      勞，故許忠枰生前即已交代子女，於伊身後應將所有遺產
      由許趙德絨繼承，且子女應侍奉母親許趙德絨安度晚年。
　　㈡被告許世俊、許睿修與許姵君（下稱許世俊等三人）亦感
      謝母親許趙德絨對渠等之撫養與對家庭之辛苦付出，且許
      世俊等3人成年後均在外工作，無暇照顧父母，而父親許
      忠枰晚年時，均由母親許趙德絨不辭辛勞的照顧生活起居
      ，渠等對此皆感念在心；同時許世俊等三人亦考量我國社
      會民情，認為於父親過世後，如由母親繼承所有遺產，可
      避免產生子女爭產之負面觀感，亦使許趙德絨能安心繼續
      居住於彰化縣福興鄉之不動產，而無後顧之憂。
　　㈢被告等四人基於上述考量，協議由許趙德絨繼承許忠枰所
      遺遺產全部，除本於許忠枰生前意願外，實係寓有補償許
      趙德絨長期負擔許忠枰之生活照顧責任及感謝其為家庭之
      貢獻，且使許世俊等三人達奉養許趙德絨及供其安心居住
      終老之目的，亦含有許世俊等三人履行對許趙德絨扶養照
      顧義務之性質，故應屬有償之對價關係，自非無償行為，
      其等主張與經驗法則並無違背。
　三、被告等四人固協議由許趙德絨取得被繼承人許忠枰所遺遺
      產全部，然原告對此一繼承協議如何侵害伊對許睿修及許
      世俊之債權，不僅未詳實舉證以實其說，且被告等四人之
      繼承協議似亦無害於原告對於許睿修及許世俊債權之虞，
      說明如下：
　　㈠被告等四人協議由許趙德絨取得被繼承人許忠枰所遺遺產
      全部，係為消滅渠等間公同共有關係，並未因此增加債務
      人許睿修及許世俊之不利益，即非有害於原告之法律行為
      ；況原告與許睿修等人成立消費借貸關係，乃評估許睿修
      個人之資力及償債能力，並以此為其信賴基礎，則原告既
      未就許忠枰之資力併予評估，其對於許睿修繼承許忠枰遺
      產之期待，即無保護之必要：
　　　⒈原告係於91年10月14日與許睿修成立金錢消費借貸法律
        關係（原證1）另與被告許世俊於91年6月24日起同樣借
        貸關係，而許忠枰乃於110年1月8日逝世（原證6），可
        證原告與許睿修二人成立金錢消費借貸法律關係時，應
        僅就許睿修二人資力及償債能力進行徵信程序，且係以
        此為信賴基礎而貸與金錢，並未評估許忠枰之資力，故
        原告自不得以許睿修二人未取得許忠枰遺產，而遽謂有
        害於其債權。
　　　⒉既原告係以許睿修二人資力及債信為基礎而貸與金錢，
        且衡諸一般社會通念，許睿修嗣後得否基於繼承人身分
        取得他人之遺產，本屬未定之數，原告於徵信時亦不可
        能將其納入評估範圍，故原告於本件對於債務人許睿修
        之被繼承人許忠枰遺產之期待，顯無保護之必要，則原
        告主張許睿修放棄繼承許忠枰之遺產，有害於伊之債權
        云云，自屬於法不合，不足採信。
　　㈡原告固訴請撤銷本件遺產分割協議，惟原告並未就本件遺
      產分割協議有欠缺正當事由，而得評價為無償行為且有害
      於伊債權之事實，盡其舉證責任；反之，觀諸被告等四人
      就被繼承人許忠枰遺產所為分割協議之考量因素，係基於
      許忠枰意願及人倫常理，亦與一般社會常情無違，自無害
      於原告對許睿修債權之虞：
　　　⒈原告僅因許睿修及許世俊形式上未按其應繼分取得遺產
        ，遽謂本件遺產分割協議乃無償行為，且有害於伊對於
        許睿修之債權云云，不得認原告已就民法第244條第1項
        要件盡其舉證責任。申言之，原告迄今仍未就本件遺產
        分割協議不具有實務見解所例示之正當事由，為積極之
        證明，故原告主張本件分割協議有害於伊對於許睿修之
        債權云云，即屬無稽。
　　　⒉被告等四人除係考量許忠枰生前意願外，亦考量許趙德
        絨長期為許世俊等3人負擔照顧許忠枰生活起居之責任
        、感謝其為家庭之貢獻及履行許世俊等三人對其扶養照
        護之義務等非財產上因素，而為本件遺產分割協議，業
        如前述。符合一般社會常情，自無害及原告對許睿修債
        權之虞，故原告主張本件有民法第244條第1項規定之情
        事，於法顯非可採。
　　　⒊被告等四人確實係基於許忠枰生前意願，及許趙德絨長
        期為許世俊等三人負擔照顧許忠枰生活起居之責任、感
        謝其為家庭之貢獻、履行許世俊等3人對其扶養照護之
        義務等因素，始為本件遺產分割協議，此由許姵君亦一
        併放棄繼承許忠枰遺產，即足以為證。換言之，被告等
        四人所為本件遺產分割協議，並非以詐害原告對於許睿
        修及許世俊之債權為目的。
　四、既原告對被告許睿修進行徵信時，未就被繼承人許忠枰之
      資力併予評估，則其對於許睿修及許世俊之被繼承人許忠
      枰遺產之期待，於法律上自無保護之必要；況被告等四人
      協議由被告許趙德絨取得許忠枰所遺遺產全部，乃基於許
      忠枰生前意願、子女感謝許趙德絨對家庭之貢獻及扶養義
      務之履行等人倫常理，衡諸被告等四人為本件分割協議所
      考量之因素，自屬有正當事由，且與一般社會常情無違，
      而無害及原告債權之虞。又原告復未證明本件分割協議如
      何有害及其債權，故原告主張依民法第244條第1項規定有
      撤銷訴權云云，自非可採。
　五、綜上所述，被告等四人協議由許趙德絨取得許忠枰所遺遺
      產全部，既非屬無償之行為，亦未害及原告之債權，故原
      告依民法第244條第1項、第4項規定，請求撤銷本件遺產
      分割協議及分割繼承登記行為，並請求塗銷分割繼承登記
      云云，於法均屬無據，應予駁回。
　六、訴訟費用負擔之依據：民事訴訟法第78條。　　
中　　華　　民　　國　　111 　年　　6 　　月　　30　　日
                  民事第四庭    法  官　李言孫
以上正本係照原本作成。
如對本判決上訴，須於判決送達後20日內向本院提出上訴狀。如
委任律師提起上訴者，應一併繳納上訴審裁判費。 
中　　華　　民　　國　　111 　年　　6 　　月　　30　　日
                                書記官  梁永慶  
附表：
編號 財產名稱 面積(㎡) 應有部分 １ 彰化縣○○鄉○○段 000000000地號土地 578.00 38分之1 ２ 彰化縣○○鄉○○段 000000000地號土地 79.00 1分之1 ３ 彰化縣○○鄉○○段 000000000地號土地 421.00 1000分之28 ４ 彰化縣○○鄉○○段 000000000地號土地 101.00 48分之1 ５ 嘉義縣○○鄉○○段 000地號土地 227.56 3分之1 ６ 彰化縣○○鄉○○段 0000000000號建物 151.98 1分之1 ７ 彰化區漁會新臺幣933元 / / ８ 鹿港鎮農會新臺幣444元 / / ９ 中華郵政股份有限公司 新臺幣10元 / / １０ 汽車AQE-3199 (價值新臺幣200,000元) / / １１ 汽車PQ-1812 (價值新臺幣20,000元) / / １２ 汽車QD-5309 (價值新臺幣50,000元) / / １３ 機車181-LHX (價值新臺幣30,000元) / /